臺灣高等法院臺中分院民事判決
110年度上字第207號
上  訴  人  陳家馨  

訴訟代理人  楊擴擧律師
複代 理 人  謝秉錡律師
            劉靜芬律師
被 上訴 人  何朝勛  
訴訟代理人  翁晨貿律師
複代 理 人  林根億律師
上列當事人間請求損害賠償事件，上訴人對於中華民國110年3月
18日臺灣臺中地方法院109年度重訴字第641號第一審判決提起上
訴，本院於110年11月3日言詞辯論終結，判決如下：
    主  文
上訴駁回。
第二審訴訟費用由上訴人負擔。
    事實及理由
一、上訴人主張：兩造於民國107年4月10日簽署婚前協議書（下
    稱系爭協議書），並於107年4月20日結婚，嗣於109年6月15
    日經臺灣桃園地方法院（下稱桃園地院）109年度家調字第3
    77號離婚事件調解離婚成立。依系爭協議書第9條第4項之約
    定，不論離婚原因為何，被上訴人均應將離婚時名下所有之
    全部不動產移轉登記予上訴人，否則，被上訴人應給付上訴
    人新臺幣（下同）1億元之懲罰性違約金（下稱系爭條款）
    。被上訴人於兩造離婚時名下有臺中市○○區○○段00地號土地
    、同段571建號建物及臺中市○○區○○段00地號土地（下合稱
    系爭不動產，分稱64地號土地、571建號建物、77地號土地
    ），上訴人已於109年8月28日以律師函催告被上訴人將名下
    所有不動產移轉予上訴人，惟被上訴人置之不理，依系爭條
    款後段之約定，被上訴人應給付上訴人1億元之懲罰性違約
    金。又系爭條款係離婚後財產之給付義務，非離婚行為之負
    擔，被上訴人亦未因該約定而畏懼離婚，系爭條款自無違反
    公序良俗。縱認系爭條款屬贈與契約，然於被上訴人違反系
    爭條款時，懲罰性違約金之請求權即發生，不因被上訴人事
    後依民法第408條第1項之規定撤銷贈與而受影響。爰依系爭
    條款之約定，請求被上訴人給付懲罰性違約金2000萬元云云
    （原審為上訴人全部敗訴之判決，上訴人僅就其中200萬元
    本息部分聲明上訴，其餘未上訴，非本院審理範圍。另上訴
    人就系爭條款之違約金逾200萬元部分已陳明拋棄，本院卷2
    35頁）。並上訴聲明：原判決廢棄；被上訴人應給付上訴人
    200萬元，及自起訴狀繕本送達之翌日起至清償日止，按年
    息5％計算之利息。
二、被上訴人則以：系爭條款約定兩造離婚時，不論離婚原因為
    何，被上訴人均須將名下全部不動產移轉予上訴人，係就離
    婚行為所約定之負擔，此與身分行為之本質牴觸，且屬離婚
    條件之預立，違背婚姻之目的及離婚採有責主義之要件；又
    因有系爭條款之約定，致上訴人將被上訴人當成奴隸一樣使
    喚，被上訴人在兩造婚姻生活中動輒得咎，不敢抵抗，因一
    再隱忍亦未能改善，方鼓起勇氣請求離婚，兩造形式上雖係
    調解離婚，然實質上係因可歸責於上訴人之事由而離婚；且
    系爭條款對上訴人產生極大之離婚誘因，顯違反維持婚姻之
    目的，應屬違反公序良俗而無效。另系爭條款應屬贈與契約
    ，被上訴人已依民法第408條第1項之規定撤銷該贈與，即無
    履行系爭條款之義務，上訴人無從請求懲罰性違約金。再者
    ，上訴人已自被上訴人處無償取得1500萬元以上之財產，上
    訴人亦非無謀生能力之人，無須再由被上訴人支付任何財產
    以保障上訴人之生活，上訴人請求之懲罰性違約金顯屬過高
    ，應予酌減等語置辯。並聲明：上訴駁回。
三、本院協同兩造整理不爭執事項及協議簡化爭點，結果如下：
  ㈠不爭執事項：
    ⒈兩造於107年4月20日結婚，並於婚前之107年4月10日簽訂
      系爭協議書。
    ⒉兩造於109年6月15日經桃園地院調解離婚成立。
    ⒊系爭協議書前言記載：「茲因立約人何朝勛、陳家馨情投
      意合，爰訂於107年4月20日共結連理，現針對婚後財產、
      子女教養、家務分擔等事項，互為下列約定」；系爭條款
      約定：「若雙方因故離婚，不論離婚原因為何，男方皆同
      意將離婚時名下所有全部不動產移轉登記予女方所有，否
      則，男方應給付女方壹億元整之懲罰性違約金」。
    ⒋被上訴人於兩造離婚時名下有系爭不動產。
　㈡爭點：
    ⒈系爭條款是否有民法第72條所規定無效之情形？
    ⒉系爭條款是否為贈與契約？
    ⒊若系爭條款為贈與契約，被上訴人得否依民法第408條第1
      項規定撤銷贈與？
    ⒋上訴人依系爭條款之約定請求被上訴人給付懲罰性違約金2
      00萬元，有無理由？如被上訴人得撤銷贈與，則上訴人是
      否仍得請求上開給付？該違約金是否過高而應予酌減？
四、本院之判斷：　　
  ㈠按民法第72條所謂法律行為有背於公共秩序或善良風俗者無
    效，乃指法律行為本身違反國家社會一般利益及道德觀念而
    言。而法律行為是否違反公序良俗，則應就法律行為之內容
    、附隨情況，以及當事人之動機、目的及其他相關因素綜合
    判斷之。倘違反公序良俗之動機已表示於外部或已提升為法
    律行為的一部時，其法律行為應屬無效（最高法院107年度
    台上字第2166號判決參照）。
  ㈡系爭條款約定「若雙方因故離婚，不論離婚原因為何，男方
    皆同意將離婚時名下所有全部不動產移轉登記予女方所有，
    否則，男方應給付女方壹億元整之懲罰性違約金」，為兩造
    所不爭執，並有系爭協議書可證（桃園地院卷13頁），堪認
    屬實。而依系爭條款約定，縱上訴人有可歸責之離婚事由致
    兩造離婚時，被上訴人仍須將名下全部不動產讓與予上訴人
    ，若未依約履行則須給付懲罰性違約金1億元，亦為上訴人
    所不爭執（本院卷99頁）；又上訴人自陳被上訴人所有系爭
    不動產之價值高達1億元以上（原審卷137頁），另系爭條款
    所約定之懲罰性違約金亦高達1億元，故依系爭條款之約定
    ，上訴人與被上訴人離婚即可取得至少1億元之鉅額利益。
    而系爭不動產係被上訴人先後於101年8月10日、105年1月11
    日取得，有登記謄本可證（原審卷221至225頁），故系爭不
    動產均非兩造婚姻存續期間共同努力取得之財產，而屬被上
    訴人之婚前財產，被上訴人取得系爭不動產與上訴人無任何
    關係，另系爭協議書之前言係記載針對「婚後財產」互為約
    定，然系爭條款卻約定兩造離婚時，被上訴人即應將其婚前
    財產即系爭不動產全部讓與上訴人，無異使上訴人僅因離婚
    即可取得高達1億元以上之系爭不動產。況系爭協議書第4條
    約定，被上訴人於結婚後1個月需將77地號土地贈與上訴人
    ，並於被上訴人祖父過世後1個月內，需將64地號土地及571
    建號建物贈與上訴人（桃園地院卷11頁），足認上訴人確有
    透過與上訴人結婚而取得被上訴人所有系爭不動產之動機；
    另系爭條款非於兩造婚姻已生破綻，相互協商離婚條件時之
    約定，而係於兩造結婚前所為，當時即以不論原因為何（包
    括上訴人有可歸責事由）之「離婚」，作為上訴人可取得1
    億元鉅額利益之前提要件，則系爭條款確會使上訴人一方產
    生強烈之離婚動機，有鼓勵離婚之嫌。再者，縱上訴人屬破
    壞婚姻秩序之一方，其仍可依系爭條款請求被上訴人讓與系
    爭不動產，或請求懲罰性違約金，亦與國民之法感情或倫理
    觀念不合，系爭條款之約定已違反國家社會之道德觀念，且
    此違反公序良俗之動機已表示於外部，並提升為法律行為之
    一部，故系爭條款已違反公序良俗，依民法第72條之規定，
    應屬無效。至上訴人所提其他夫妻於婚姻發生破綻後，協商
    離婚條件之相關判決，與本件具體事實不同，自無比附適用
    之餘地。
　㈢另系爭協議書第3條約定：婚後所有家務由被上訴人負擔（桃
    園地院卷11頁），而上訴人因不滿意被上訴人操持家務之狀
    況，屢以「你他媽的把事情做好真的有這麼困難嗎；幹、廢
    物；何白癡，你這樣是三小，窗簾不給風吹壞你不爽嗎，回
    來去後面跪一小時；冰箱不弄壞你也不爽，那麼重的東西給
    我放上面然後講話當放屁、盒子也要等我拆，再加一小時；
    蘋果切完等螞蟻蟑螂吃呀，3小時；火龍果哩，我說今天要
    吃，你回去切，我都不用休息嗎」等不堪之言語辱罵被上訴
    人，有上訴人所不爭執之對話內容可證（本院卷217至231、
    235至236頁），足認因系爭條款之約定，已造成上訴人肆無
    忌憚，於兩造婚姻期間屢有單方壓迫被上訴人之言行，毫無
    夫妻相互尊重之情，依系爭條款及兩造婚後上訴人之上開言
    行綜合判斷，兩造結婚前即預立系爭條款，致上訴人預見不
    論離婚原因為何，上訴人均可取得被上訴人所有之全部不動
    產，若被上訴人未履行，上訴人並可請求高達1億元之懲罰
    性違約金，足認系爭條款已造成兩造婚姻維繫之阻礙，違反
    夫妻永久共同生活為目的之善良風俗，系爭條款應屬無效。
五、綜上所述，系爭條款因違公序良俗，依民法第72條之規定應
    屬無效，上訴人依系爭條款請求被上訴人給付懲罰性違約金
    200萬元，及自起訴狀繕本送達翌日起至清償日止，按年息5
    ％計算之利息，為無理由。原審為上訴人敗訴之判決，並無
    不合。上訴人仍執陳詞，指摘原判決不當，求予廢棄改判，
    為無理由，應駁回其上訴。
六、本件事證已臻明確，兩造其餘之攻擊或防禦方法及所用之證
    據，經本院斟酌後，認為均不足以影響本判決之結果，爰不
    逐一論列，附此敘明。
七、據上論結，本件上訴為無理由，依民事訴訟法第449條第1項
    、第78條，判決如主文。　　
中　　華　　民　　國　　110 　年　　12 　　月　　1　　日
        　　    民事第八庭    審判長法　官  杭起鶴
　　　　　　　　　　　　　　        法　官  羅智文
　　　　　　　　　　　　　　　      法　官  吳國聖
正本係照原本作成。       
上訴人得上訴。
如不服本判決，應於收受送達後20日內向本院提出上訴書狀，其
未表明上訴理由者，應於提出上訴後20日內向本院補提理由書狀
（均須按他造當事人之人數附繕本）。因疫情而遲誤不變期間，
得向法院聲請回復原狀。
上訴時應提出委任律師或具有律師資格之人之委任狀；委任有律
師資格者，另應附具律師資格證書及釋明委任人與受任人有民事
訴訟法第四百六十六條之一第一項但書或第二項所定關係之釋明
文書影本。如委任律師提起上訴，應一併繳納上訴裁判費。  

                                    書記官  詹雅婷

中　　華　　民　　國　　110 　年　　12　　月　　1 　　日